【裁判字號】    98,上訴,1082
【裁判日期】    990126
【裁判案由】    殺人未遂
【裁判全文】
臺灣高等法院臺南分院刑事判決        98年度上訴字第1082號
上  訴  人  臺灣臺南地方法院檢察署檢察官
被      告  甲○○
指定辯護人  本院公設辯護人丙○○
上列上訴人因被告殺人未遂案件，不服臺灣臺南地方法院98年度
訴字第150號中華民國98年9月14日第一審判決（起訴案號：臺灣
臺南地方法院檢察署97年度偵字第3816號），提起上訴，本院判
決如下：
    主  文
上訴駁回。
    理  由
一、公訴意旨略以：被告甲○○於民國96年10月間貸款新台幣(
    下同)2萬元予乙○○，乙○○未依約還款，並避不見面，使
    被告甚為不滿，97年1月13日晚間，被告經由林柏騰（另由
    檢察官為不起訴處分）得知乙○○在臺南縣安定鄉六嘉村六
    塊寮之凰海電子遊藝場內，即要求林柏騰搭載伊至凰海電子
    遊藝場向乙○○索債，抵達後，被告在遊藝場外陰暗處等候
    ，由林柏騰以行動電話聯絡乙○○出遊藝場外見面，乙○○
    於同日22時9分許走出上開遊藝場後，被告由暗處竄出，質
    問乙○○為何不還錢，二人一言不合而互毆，被告頓起殺機
    ，基於殺人之犯意，持類似瑞士刀之尖銳兇器，朝乙○○之
    胸部要害猛刺一刀，造成乙○○胸部穿刺傷併肺出血及血胸
    ，乙○○奔逃，被告仍繼續追殺，又造成乙○○左耳切割傷
    ，乙○○不支休克倒地後，被告始罷手離去，嗣乙○○經路
    人報警送醫急救始倖免於死，因認被告涉犯刑法第271條第2
    項、第1項之殺人未遂罪嫌等語。
二、公訴人認被告涉犯上開罪名，無非係以：(一)被告於警詢及偵
    查中之供述；(二)證人乙○○偵查中之證述；(三)證人林柏騰於
    警詢及偵查中之證述；(四)被害人乙○○新樓醫院、成大醫院
    診斷證明書、被害人乙○○傷口癒合照片2 張及乙○○所有
    0000000000號電話之通聯紀錄等證據為其論據。訊據被告固
    不否認於上開時地與乙○○發生爭執進而互毆，互毆間被告
    有以不明器物刺中乙○○胸部，造成乙○○胸部穿刺傷併肺
    出血及血胸之事實，惟矢口否認有何殺人未遂犯行，辯稱：
    伊僅有傷害乙○○之意思，並無殺人之故等語。
三、經查：被告甲○○有於上開時地，由林柏騰陪同向乙○○索
    討上開債務，並因被告出面質問乙○○為何不還錢，而與乙
    ○○發生爭執進而互毆，互毆間被告有持器物刺中乙○○胸
    部，造成乙○○胸部穿刺傷併肺出血及血胸等傷之事實，業
    經被告供認不諱，核與證人即被害人乙○○、林柏騰分別於
    警詢、偵訊及原審就此部分證述大抵相符，並有財團法人台
    灣基督教長老教會新樓醫院麻豆分院（下簡稱新樓醫院）97
    年1月30日之診斷證明書、新樓醫院98年4月6日新樓麻歷字
    第98127號函附病歷資料、國立成功大學附設醫院（下簡稱
    成大醫院）97年1月29日之診斷證明書、成大醫院98年4月15
    日成附醫外字第0980005183號函附病歷資料、乙○○所有00
    00000000號電話之通聯紀錄、被害人傷口及現場相片等在卷
    可稽(見警卷第21-28頁，偵卷第14-15頁，原審卷第35-38頁
    、43-49、52-69、70-88頁)，被告此部分自白核與事證相符
    ，堪認為實。
四、公訴意旨認被告係基於殺人之犯意攻擊被害人乙○○，主要
    係認為被告乃以預藏之刀械行兇，且持尖刀類之銳器刺殺被
    害人乙○○造成胸部穿刺傷併肺出血，復持刀追殺被害人造
    成被害人左耳切割傷，另依新樓醫院98年4月6日函被害人頭
    部亦有遭鈍器攻擊之傷勢，是被告應係持複合兇器攻擊乙○
    ○身體不同部位，是被告行為時應具有殺人故意。惟查：
(一)訊據被告堅決否認有預先準備刀械行兇，及於被害人乙○○
    胸部受穿刺傷後又持刀追殺，以及另持鈍器攻擊被害人頭部
    之情。且觀諸被告於警詢供述：「（你刺殺乙○○之刀械是
    否為瑞士刀？）不是。」、「（根據乙○○之胸部傷勢，是
    由利刃傷及肺部，為何你會供稱是以鐵管刺乙○○？）【我
    不知道該鐵管是圓或尖狀】。」(見警卷第1-9頁)；及被告
    於偵訊中供述：「（後來你有打乙○○又拿出一把尖的東西
    刺乙○○？）沒有，我們在講還錢之事以後發生推打及扭打
    ，扭打我打輸他，倒在地上，我看見旁邊有一支像鐵棍的東
    西，約4、50公分，我剛好拿起來，他就衝過來不知道怎樣
    刺到他。」「（你後來刺乙○○的兇器從何而來？）我在地
    上檢的。」「（那是什麼東西？）一支鐵棍。」(見偵卷第
    11-12、25-26頁)；及被告於原審訊問時供稱：「（提示警
    訊筆錄第2頁，你在新化分局製作筆錄時有說，你在地上拾
    起一支鐵管，往乙○○的胸部刺下去，是否有如此回答？）
    有。」、「（那支鐵管差不多多長？）差不多45公分。（被
    告當庭比出長度，通譯拿尺丈量）」、「（鐵管是從何處拿
    出來的？）我是在地上撿起來的。」、「（那支鐵管直徑多
    少？）（被告當庭比被告發言臺桌上麥克風底部的大小）」
    、「（是空心的鐵管還是實心的鐵管？）我不知道，當時已
    經很晚了，現場沒有電燈。」、「（後來該鐵管在何處？）
    我丟在現場。」、「（就互打就好了，為何要拿鐵管刺乙○
    ○？）我剛好倒在地上，乙○○也拿出鐵鍊出來，我剛好撿
    到鐵管。」等語( 見原審卷第138頁)；以及被告於本院供稱
    :「我從地上撿到的東西係鐵的，形狀係扁的，厚度約1、2
    公分，長度約30公分，寬度約3公分(並當庭繪圖附卷)」等
    語(見本院卷第33、35頁)。可知，被告就否認有預先攜帶兇
    器尋釁乙節，前後供述一致相符。至其對於兇器之形狀、長
    度乙節，前後供述雖略有出入，惟依被告供稱案發當時已經
    很晚了，現場沒有電燈，伊係持像鐵棍的東西等語，可知被
    告對於所持兇器之種類、形狀並不確知，則其就此部分供述
    ，應係依憑案發當時之感覺及印象而供，縱有出入不一，亦
    在事理之內，自不能因被告就兇器之陳述略有出入，即反推
    被告即有預持尖刀類之兇器行兇之事實。
(二)至證人即被害人乙○○雖於警詢證稱：「當時甲○○躲在暗
    處，見到我時即衝向我，持疑似瑞士刀之兇器往我胸部刺殺
    一刀，我當時有反抗並要逃離，但甲○○繼續持刀追殺攻擊
    我頭部，致我頭部及左耳受傷，後來我體力不支，大喊救命
    就倒在路旁了。」等語（見警卷第17頁），惟其並未證稱被
    告有預藏尖刀行兇之情。且其上開證述，與其嗣於偵查中具
    結證稱：「（你到那裡發生什麼事情？）我到那裡先看到綽
    號偉成仔的林柏騰，偉成仔叫我過去我就過去，他在遊戲場
    的後門外面停車場那裡，我過去甲○○就由牆角出來對我說
    ：你錢不還我嗎，我跟他說我沒有錢，他就出拳打我，我們
    二人就打在一起，偉成仔就出來勸架，後來【甲○○不知拿
    什麼東西刺我】胸部正中間，【刺了一下。（刺了以後有沒
    有再刺？）沒有】，我們又再打起來，我整個人不能呼吸就
    倒在地上..」（見偵卷第6頁）；及於原審具結證稱：「（
    當時你跟林柏騰所在地方為何？凰海遊藝場後面的停車場（
    現場光線為何？）很暗，那邊沒有電燈。」、「（你剛才說
    甲○○跑出來，之後的情形為何？）我就要跑，甲○○就把
    我拉住，我們就在那邊打起來。（你當時是否有感覺或是看
    到甲○○手上有拿兇器？）當時光線很暗，【我沒有看到】
    ，而且大的巷子都沒有電燈了，所以我沒有看到，我一邊掙
    扎一邊跑，他有打我，我也有打他，他要拉我的時候，我把
    他撥開，我是往停車場出口的地方跑，出去就是馬路，我和
    甲○○在那邊打很久，我感覺呼吸喘不過來，我就坐下去，
    【甲○○就說到旁邊講】，我就爬不起來。」、「當時天色
    很暗，我也沒有看到，那是我自己心裡上判斷是刀傷，因為
    瑞士刀我自己也有，我有拿瑞士刀跟傷口做比對，我認為差
    不多。」等語（見原審卷第131、134頁）；以及於本院陳稱
    :「我們二人當時倒在地上扭打，【頭部及耳朵的傷我也不
    知道係怎麼造成的】，因為當時我們二人在地上扭打，【我
    並沒有看到被告拿刀出來】，我被刺後覺得胸部痛痛的，可
    是還是繼續扭打，和被告後來才學的呼吸困難才坐在地上，
    後來我就跟被告我無法呼吸，叫被告叫救護車，可是我不知
    道誰叫救護車，【被告沒有繼續追殺我】，我們打完後有要
    坐下來好好講，可是我就發現我的呼吸困難，我就叫被告幫
    我叫救護車」等語(見本院卷第33頁)，就被告所持兇器種類
    、有無繼續追殺、有無攻擊頭部、耳朵等節，均有矛盾，已
    難遽信。且依被害人乙○○上開警詢所證，倘被告果有持刀
    繼續追殺攻擊被害人頭部之情，則被害人頭部所受之傷應為
    刀傷才是。惟被害人乙○○頭部之傷乃鈍器所致，業經新樓
    醫院98年4月6日新樓麻歷字第98127號函敘明在卷(見原審卷
    第43頁)，則被害人乙○○上開警詢所證，顯與事證不符，
    自不足採。此外，依被害人乙○○上開證述，並未指稱被告
    有持何鈍物毆擊其頭部之情。綜此，證人乙○○上開警詢所
    證，既有與其偵審所證矛盾及與事證不符之瑕疵，自不能依
    其所為有瑕疵之證詞，即認被告有持尖刀及鈍物追殺被害人
    之犯行。
(三)另被害人乙○○於案發後受有「創傷性休克、創傷性血胸及
    胸腔開放性傷口、胸壁開放性傷口」、「胸部穿刺傷併肺出
    血及血胸休克、左耳切割傷」等傷，固有財團法人台灣基督
    長老教會新樓醫院麻豆分院(下稱新樓醫院)、國立成功大學
    醫學院附設醫院(下稱成大醫院)出具之診斷證明書在卷可稽
    (見警卷第21、22頁)。惟經原審及本院分別函詢新樓醫院、
    成大醫院，有關本件兇器可能種類情形，結果認為「患者(
    即被害人)傷口有二處，頭部為鈍器所致為次要傷口，主要
    傷口在右胸為銳物所傷」、「依現存資料無法判定各該傷口
    係由何種物件所致」、「病患送至本院時傷口均已逢合，無
    從判斷是何器物所傷，只能根據轉診紀錄懷疑是穿刺傷」等
    語，有新樓醫院98年4月6日新樓麻歷字第98127號函、98年
    12月18日新樓麻歷字第98469號及成大醫院98年12月21日成
    附醫外字第0980023343號函在卷可稽(見原審卷第43頁，本
    院卷第50、52頁)。由此，依上開函覆結果，僅能確認被告
    所持兇器為銳物，而不能認定必為尖刀之物，更無法證實係
    被告持刀追殺被害人左耳及持鈍物攻擊被害人頭部所致。且
    倘被告有繼續持刀追殺被害人之意行，則被害人所受之傷應
    非僅有左耳切割傷而已。況依被害人乙○○上開偵訊具結所
    證，被告只以所持之器物刺被害人一下，即未再刺等語，亦
    難認定被告有持銳物繼續追刺被害人之情。至被害人頭部雖
    受有為鈍器所致之傷，惟被害人與被告鬥毆時有在地上扭打
    之情，既經被害人乙○○證述如前，則被害人頭部之傷即不
    無因於扭打時倒地撞擊鈍硬之物之可能。公訴意旨僅以被害
    人乙○○頭部有鈍器所造成之傷害，即謂係由被告以鈍器攻
    擊所造成，稍嫌速斷。況遍查卷內所有事證，並無足資佐證
    被害人頭部傷害係由被告以鈍物兇器攻擊之情形，自難認被
    告有另持鈍物攻擊被害人頭部之情。除此之外，檢察官復未
    提出其他具體事證，證明本件兇器係被告所預藏之尖刀，及
    被告有另持鈍物及持刀繼續攻擊追殺被害人頭部之事實，則
    公訴意旨謂被告係以預藏之尖刀行刺殺被害人造成胸部穿刺
    傷併肺出血，復持刀追殺被害人造成被害人左耳切割傷，及
    以鈍器等複合兇器攻擊被害人身體不同部位，而認被告行為
    時應具有殺人故意云云，證據尚嫌不足，自難遽以採認為實
    。
五、至被害人於97年1月13日至新樓醫院就診時「傷口為右胸穿
    刺傷深及右肋膜腔致右側氣血胸及出血性休克，其傷口有二
    處，頭部為鈍器所致為次要傷口，主要傷口在右胸為銳物所
    傷，長約2.5公分，深及右肋膜腔。如不及時插胸管治療會
    因壓力性氣胸及出血性休克致死，惟致死時間不詳，依其出
    血或或肺葉漏氣量而定」之情，固經新樓醫院98年4月6日新
    樓麻歷字第98127號函敘明在卷(見原審卷第43頁)；另被害
    人於97年1月14日轉送成大醫院急診時「右前胸傷口已縫合
    ，生命跡象穩定，但跟據轉診記錄，病患曾經因為血胸休克
    並接受輸血及大量輸液治療，因而得以獲救，若病患未經治
    療，在大量失血休克的狀況是有可能致死，惟致死的時間視
    出血的快慢及病患的身體狀況而定，依本病患的狀況，因無
    法得知送至新樓醫院前的受傷時間，故難判斷其嚴重度，若
    是病患受傷後立即被送至新樓醫院，而胸管引流立即出來15
    00ml皿水，則病患若不接受治療可能在幾小時致命」之情，
    並經成大醫院98年4月15日成附醫外字第0980005183號函敘
    明在卷(見原審卷第70頁)。惟查:
(一)按「行為人對於構成犯罪之事實，明知並有意使其發生者，
    為故意。」、「行為人對於構成犯罪之事實，預見其發生而
    其發生並不違背其本意者，以故意論」，刑法第13條第1項
    、第2項分別定有明文，前者學理上稱之為直接故意，後者
    為不確定故意。又按殺人未遂罪之成立，須於實施殺害時，
    即具有使其喪失生命之故意，而未發生死亡之結果者，始足
    當之。而殺人未遂與傷害罪之區別，應以加害人有無殺意為
    斷，即在下手加害時是否明知或預見足以致死而不違背其本
    意，此一主觀要件，既關係罪責之成立與否，自應憑證據予
    以證明，且不容有合理懷疑存在。至於被害人受傷處所是否
    為致命部位、傷勢之輕重、加害人所用之兇器為何，雖可供
    認定有無殺意之參考，究不能據為絕對之標準（最高法院94
    年度臺上字第6857號判決意旨參照）。
(二)據證人林柏騰於警詢證稱：「（你載甲○○至凰海遊戲場後
    ，甲○○做何事？）我是載甲○○到遊戲場後方，甲○○下
    車後我就打電話向乙○○說我到遊戲場後面了，我當時有看
    見乙○○在遊戲場的後方小便，所以我就叫乙○○過來，這
    時甲○○則是蹲在地上，當乙○○走到我的機車旁時，甲○
    ○就往乙○○身上打了一下，就被乙○○捉住手了。二人就
    在旁發生口角，而我是知道乙○○有欠甲○○一些錢，二人
    發生互毆，而我則是在一旁勸架，二人停止互毆後，又再度
    發生口角進而互毆...。」等語(見警卷第10-15頁)；及其於
    原審審理時具結證稱：「我跟他說，甲○○在找你，乙○○
    問說要幹什麼，我說甲○○在那邊，你自己過去找他，乙○
    ○有走過去，走過去之後，他們兩個人就在那邊為了欠錢的
    事情吵架，兩個人都有說話說的很大聲，後來他們兩人就在
    打架，打了大約五分鐘，我沒有看到乙○○受傷，之後我就
    載甲○○離開。」、「（甲○○看到乙○○的表情為何？是
    否有憤怒或是憤慨的表情？）沒有，就很平常。」等語（見
    原審卷第129頁）。可知，被告純粹係因欲向被害人乙○○
    追討欠款而至上開遊藝場尋找被害人，是被告尋打被害人之
    目的無非係要被害人返還借款而已，衡情，其是否會因被害
    人一時未能還款即起殺意，非無合理之懷疑。
(三)另被告於警、偵訊時即一再供稱伊並無殺害被害人之意圖，
    且其離開現場時有請遊藝場店內人員幫忙叫救護車等情，此
    核與證人林柏騰於偵訊中具結證稱：「...我只看到乙○○
    倒地說不能呼吸了，叫我叫救護車，甲○○說不用打電話了
    有人會打。」；於本院審理時具結證稱：「（乙○○第二次
    倒地之後，是否有再站起來？）人有坐起來，在那邊喊說他
    要死了，叫我幫他叫救護車，但是人沒有站起來，我有把電
    話拿出來說要打電話，甲○○說凰海那邊有人要打電話了，
    叫我不用打了。」等語（見偵卷第8頁），大抵相符。是被
    告於被害人因傷倒地時雖未親自通知救護人員即離開現場，
    惟依其當時所信，已有他人通知救護人員到場，被害人尚不
    致陷於無人救護而有致死之虞。故不能僅因被告未親自施行
    救護行為，即反推被告於毆打被害人時，有致被害人於死之
    殺意。
(四)再者，被害人乙○○所受胸部穿刺傷固屬嚴重，惟首揭判決
    意旨，被害人受傷處所是否為致命部位及傷勢之輕重並不能
    直接作為認定有無殺人故意之依據，仍應有其他證據證明之
    ，而本件依起訴書所載，被告與被害人乙○○發生鬥毆之時
    間係晚間，另依證人乙○○前揭證詞亦明確證稱發生鬥毆之
    地點光線很暗、沒有電燈，而被告又係於與被害人互相鬥毆
    間從地上撿持鐵製銳物刺擊被害人，是被告於刺擊被害人時
    ，雙方身體均應係處於互相移動拉扯之狀態，而於此昏暗扭
    動情狀下，被告實難瞄準被害人身體特定部位下手刺擊。故
    不能僅因被害人乙○○事後遭刺擊之部位係在胸部，即反推
    被告於下手時係基於刺擊被害人胸部要害之故意而為，並進
    而認定被告有殺害被害人之犯意。是公訴人主張被告具有殺
    人之故意，其所憑上開證據，尚有合理懷疑存在，即不能遽
    予採認被告於下手時確有使被害人喪失生命之故意。
六、綜據上述各節，依公訴人所提之證據方法，尚不足以使本院
    形成被告確有殺人動機與犯意之確信心證，基於罪疑唯輕原
    則，應認公訴意旨所訴被告殺人未遂犯行，尚屬不能證明。
    被告前述持鐵製銳物刺擊被害人乙○○之舉措，應僅係基於
    傷害犯意所為，被告辯稱其僅有傷害犯意等語，堪予採信。
    是核被告所為，應係犯刑法第277條第1項之傷害罪，公訴意
    旨認其係犯刑法第271條第2項、第1項之殺人未遂罪，尚有
    未洽。
七、又按犯刑法第277條第1項之罪，須告訴乃論，同法第287條
    定有明文，而告訴乃論之罪，未經告訴者，應諭知不受理之
    判決，刑事訴訟法第303條第3款亦有明文。查被害人乙○○
    自偵查之始，未曾就其所指明之犯人表達訴追之意，即欠缺
    訴追條件，雖經原審於98年7月8日命公訴人補正，亦經檢察
    官函覆無從補正在卷(見原審卷第161、162頁)，則本件顯未
    經合法告訴，揆諸前開規定，自應諭知不受理之判決。末按
    刑事判決得就起訴之犯罪事實變更檢察官起訴所應適用之法
    條者，以科刑或免刑判決為限，檢察官以被告涉犯殺人未遂
    罪提起公訴，本院審理結果，認為被告所犯實為傷害罪，但
    因未經合法告訴，故僅於判決理由敘明依刑事訴訟法第303
    條第3款諭知不受理判決之理由，而不適用刑事訴訟法第30
    0條變更起訴法條，附此敘明。
八、原審以被告所為係犯刑法第277條第1項之傷害罪，屬告訴乃
    論之罪，因未經告訴，而依刑事訴訟法第303條第3款，諭知
    不受理之判決，並不經言詞辯論為之。經核原審判決認事用
    法，俱無不合。檢察官上訴意旨以被告所為應係犯刑法第27
    1條第2項、第1項之殺人未遂罪，原審判決僅論以傷害罪，
    認事用法均有未洽云云，依上所述，並無理由，其上訴應予
    駁回。
據上論斷，應依刑事訴訟法第368條，判決如主文。
本案經檢察官曾銘芳到庭執行職務。
中    華    民    國    99    年    1     月    26    日
                    刑事第六庭  審判長法  官  董武全
                                      法  官  沈揚仁
                                      法  官  賴純慧
以上正本證明與原本無異。
檢察官如不服本判決應於收受本判決後十日內向本院提出上訴書
，其未敘述上訴理由者並得於提起上訴後十日內向本院補提理由
書。
                                      書記官  馬愛君
中    華    民    國    99    年    1     月    26    日

司法院資訊處製作；財團法人民間司法改革基金會備份。
